臺灣高等法院刑事判決　　　　　　　　　　　　　　九十三年度上易字第五五八號
　　上　訴　人
　　即　自訴人　乙○○
　　被　　　告　甲○○
　　　　　　　　丙○○
右上訴人因自訴被告侵占案件，不服臺灣基隆地方法院九十二年度自字第三九號，中
華民國九十三年一月十六日第一審判決，提起上訴，本院判決如左：
    主  文
上訴駁回。
    理  由
一、自訴意旨略以：民國（下同）八十八年一月乙○○經營之益源水電行因財務發生
    困難，欲向銀行借錢，甲○○、丙○○夫婦表示對銀行界較熟，乙○○便將身分
    證影本、印章交給丙○○，惟未同意擔任興海海事工程企業有限公司（下稱興海
    公司）之股東。然甲○○、丙○○夫婦未經乙○○同意，擅自挪用乙○○放置於
    興海公司之印鑑章，使乙○○登記為興海公司之股東，並列乙○○為連帶保證人
    以獲得第一商業銀行哨船頭分行展貸之利益，業經臺灣基隆地方法院九十二年度
    訴字第二一九號判決確定，乙○○並曾以存證信函通知甲○○、丙○○。又甲○○於九十一年六月二十八日保證乙○○不需擔負興海公司之債務責任，然甲○○
    、丙○○竟未歸還侵占乙○○之印鑑章，因認甲○○、丙○○二人涉有刑法第三
    百三十五條、三百三十六條之侵占罪嫌云云。
二、按犯罪事實應依證據認定之，無證據不得推定其犯罪事實；又不能證明被告犯罪
    者，應諭知無罪之判決，刑事訴訟法第一百五十四條第二項、第三百零一條第一
    項分別定有明文。又犯罪事實之認定，應憑真實之證據，倘證據是否真實尚欠明
    顯，自難以擬制推測之方法，為其判斷之基礎；而刑事訴訟法所謂認定犯罪事實
    之證據係指足以認定被告確有犯罪行為之積極證據而言，該項證據自須適合於被
    告犯罪事實之認定，始得採為斷罪資料（最高法院五十三年度臺上字第六五六號
    及二十九年度上字第三一○五號判例參看）。復按侵占罪之成立，以擅自處分自
    己持有之他人所有物，或變易持有之意為所有之意，而逕為所有人之行為，為其
    構成要件，雖行為之外形各有不同，要必具有不法所有之意思，方與本罪構成之
    要件相符；刑法上之侵占罪，須持有人變易其原來之持有意思而為不法所有之意
    思，始能成立，如僅將持有物延不交還或有其他原因致一時未能交還，既缺乏主
    觀要件，即難遽以該罪相繩（最高法院十九年上字第一○五二號、六十八年度台
    上字第三一四六號判例參看）。
三、被告甲○○、丙○○均堅決否認有侵占上訴人即自訴人乙○○印鑑章之犯行，被
    告甲○○辯稱，伊沒有答應要幫自訴人辦理貸款，因自訴人乃興海公司之股東，
    自訴人印章係要辦理興海公司設立登記時，自訴人同意公司出錢去刻章並將印章
    交由公司保管，伊並沒有侵占自訴人的印章，後來向銀行借款時，自訴人當連帶
    保證人也是援用這顆印章；被告丙○○則辯稱：因自訴人擔任興海公司股東，由
    興海公司代自訴人刻章，印章之使用均有獲自訴人同意，自訴人亦未曾向伊等要
    求返還印章，直至另案即臺灣基隆地方法院九十二年訴字第二一九號判決要沒收
    署押，才知道印章法院要沒收等語。
四、經查，自訴人因八十八年間擔任興海公司之連帶保證人向第一銀行哨船頭分行借
    款，及八十九年間入股為興海公司之股東等糾紛，曾多次向台灣基隆地方法院檢
    察署提出告訴及自訴，並分別經臺灣基隆地方法院九十一年度自字第六０、六五
    、七０號、九十二年度自字第二號為無罪或不受理判決；另被告丙○○未經自訴
    人同意擅自於借款展期約定書上偽蓋自訴人印文及偽簽自訴人名字加以行使一節
    ，亦經臺灣基隆地方法院九十二年度訴字第二一九號判決被告丙○○有期徒刑六
    月，經本院九十二年度上訴字第三二八八號駁回上訴確定，有上開判決書附卷可
    稽（見原審卷六至十四、三三至三六頁、六八至七二頁）。雖自訴人提起本件自
    訴後，於原審及本院審理時指稱，印章是伊經營之益源水電行要向銀行借錢，而
    由伊刻印後交付予丙○○（見原審卷六五頁，本院卷九十三年四月十四日準備程
    序筆錄四頁，九十三年五月十一日審判筆錄三至四頁）云云。惟被告二人已供稱
    ，自訴人乃興海公司之股東，該印章係要辦理興海公司設立登記時，自訴人同意
    公司出錢去刻製，印章即由公司保管。且自訴人於提起本件自訴前，於上開多次
    案件審理時均一致指稱：「印章是甲○○自己去刻的」（見九十一年度自字第六
    十號卷第三十頁）、「印章不是我的」（見同上卷第六七頁）、「甲○○曾經提
    及公司的印章都是在公司內，我不是公司的股東，所以公司章程內有關簽名及印
    章都不是我的」（見九十一年度自字第六五號卷第九四頁）、「印章是丙○○、
    甲○○出錢刻的」（見九十一年度他字第二八八號卷九十二年二月十三日訊問筆
    錄）、「印章不是我的，是甲○○偽造的，八十八年甲○○來找我，請我幫忙二
    百萬，我有答應，到第一銀行，我沒帶印章，過了一個多月我問甲○○錢有無借
    好，他說有，當時很生氣，問他為何去刻我的印章」（見九二年度自字第二號卷
    第四九、五十頁）、「有問丙○○說貸款辦好了沒有，丙○○說辦好了有刻印章
    」（見九十二偵字第一００六號卷第二六頁）、「他們私自刻我的印章」（見九
    十二年訴字第二一九號卷第六頁）、「（問印章是不是你的？）我當保證人時，
    是被告自己去刻的，我有同意」（見九十二年度上訴字第三二八八號卷九十二年
    十月十七日筆錄），並未言及印章是伊刻製後交付被告。且自訴人於本院審理時
    亦供稱，與被告間有爭執的印章只有這一顆。自訴人於本件原審及本院審理時改
    稱，印章係伊所刻印再交給被告丙○○一節，應係為控告被告甲○○、丙○○侵
    占印章之事實，而為不實之陳述，不足採信。
五、臺灣基隆地方法院九十二年度訴字第二一九號丙○○偽造文書案件係認定，自訴
    人原同意為興海公司向第一銀行哨船頭分行三筆貸款之連帶保證人，僅於該三筆
    貸款展期時，未同意續為連帶保證人；該判決主文第二項係諭知「偽造之乙○○
    署押沒收」，於判決理由第三點中認定上訴人之印文部分係盜用非偽造而不予宣
    告沒收，有判決書附卷可稽（見原審卷六至十四頁）。自訴人既同意為貸款之連
    帶保證人，且依自訴人所述與被告間爭執之印章僅有一顆，該印章自係其同意被
    告代刻，自訴人於當時未取回，仍由被告保管中。再依上訴人提出之基隆八斗子
    郵局第五五、五六號存證信函、借款展期約定書、退股聲明證明書、股東聲明書
    、保證書、申請書等資料，均無一詞提及向被告二人索回印章之意思。雖自訴人
    以被告二人於判決後未能主動交出印章而認被告二人侵占印章云云。惟自訴人於
    九十二年八月一日向臺灣基隆地方法院起本件自訴時，被告二人即於同年十二月
    二十四日當庭返還系爭印章予自訴人（見原審卷八○頁），亦經自訴人及被告二
    人於本院審理時供述一致（見本院卷九十三年四月十四日準備程序筆錄四頁，九
    十三年五月十一日審判筆錄七頁），是被告二人並無故意拒還印章予自訴人，主
    觀上並無為自己不法所有之意圖，亦無變易其原來之持有意思而為不法所有之意
    思，參照前揭說明，被告所為核與侵占之構成要件尚屬有間。
六、綜上所述，被告二人所辯，尚堪採信，被告二人應無侵占或業務侵占之犯行，此
    外復查無其他積極直接證據，足資證明被告二人確有自訴人所指之刑法第三百三
    十五條、第三百三十六條犯行，本件不能證明被告犯罪，原審諭知被告二人無罪
    ，經核並無不合。自訴人提起上訴略以，印章係伊交付被告，伊先前陳述係被告
    所刻乃係伊有所誤認，實係八十八年一月初伊因要請被告替伊辦理貸款而將印章
    交付被告，然被告二人經法院判決沒收自訴人之印章，仍拒不交還，且於八十九
    年至九十一年間連續多次盜用自訴人印章，顯有侵占犯意云云。惟查，自訴人於
    對被告二人另案提起之多次訴訟中均明確陳稱印章係被告所刻印，如前所述，於
    本件審理中始改口指稱印章係伊所有而交付被告用以申辦伊個人之貸款，不足採
    信，又臺灣基隆地方法院九十二年度訴字第二一九號丙○○偽造文書案件之判決
    ，係認定自訴人印章遭盜用而非偽造，而沒收偽造之「乙○○」署押，並未諭知
    沒收「乙○○」印章及印文，且自訴人前均未催告被告二人返還印章，被告二人
    於本院九十二年度上訴字第三二八八號駁回被告丙○○之上訴後，雖未主動交出
    印章，然自訴人提起本件自訴後，被告二人即於九十二年十二月二十四日當庭返
    還系爭印章予自訴人（見原審卷八○頁），足認被告二人並無故意拒還系爭印章
    予自訴人之意思，自訴人之上訴並無理由，應予駁回。
據上論斷，應依刑事訴訟法第三百六十八條，判決如主文。
中      華      民      國    九十三    年      五      月    二十五    日
                              臺灣高等法院刑事第三庭
                                  審判長法  官  張　連　財
                                        法  官  張　傳　栗
                                        法  官  林　明　俊
右正本證明與原本無異。
不得上訴。
                                        書記官  蕭　進　忠
中　　　華　　　民　　　國　　九十三　　年　　　五　　　月　　二十五　　日
